臺灣新北地方法院民事裁定　　　　　110年度消債更字第291號
聲　請　人　吳明輝　
代　理　人　李弘仁律師（法扶律師）
上列當事人聲請消費者債務清理更生事件，本院裁定如下：
    主  文
聲請人吳明輝自中華民國一一○年十一月三十日下午三時起開始
更生程序。
命司法事務官進行本件更生程序。
    理  由
一、按債務人不能清償債務或有不能清償之虞者，得依本條例所
    定更生或清算程序，清理其債務；債務人無擔保或無優先權
    之本金及利息債務總額未逾新臺幣（下同）1,200 萬元者，
    於法院裁定開始清算程序或宣告破產前，得向法院聲請更生
    ；本條例所稱消費者，係指5 年內未從事營業活動或從事小
    規模營業活動之自然人，前項小規模營業係指營業額平均每
    月20萬元以下者，消費者債務清理條例（下稱消債條例）第
    3 條、第42條第1 項、第2 條第1 項、第2 項分別定有明文
    。又債務人對於金融機構負債務者，在聲請更生或清算前，
    應向最大債權金融機構請求協商債務清償方案，或向其住、
    居所地之法院或鄉、鎮、市、區調解委員會聲請債務清理之
    調解。債務人為前項請求或聲請，應以書面為之，並提出財
    產及收入狀況說明書、債權人及債務人清冊，及按債權人之
    人數提出繕本或影本，亦為消債條例第151 條第1 項、第2
    項所明定。再法院開始更生程序之裁定，應載明其年、月、
    日、時，並即時發生效力；法院裁定開始更生或清算程序後
    ，得命司法事務官進行更生或清算程序，消債條例第45條第
    1 項、第16條第1 項前段亦定有明文可參。再按消債條例第
    3 條規定，不採現行破產法僅以「不能清償」為聲請破產之
    要件，債務人如具「不能清償之虞」亦可聲請更生或清算，
    而不必等到陷於「不能清償」之狀態，使債務人得以儘早利
    用更生或清算程序清理債務，重建經濟生活，債權人之權益
    並可受較大之滿足。所謂「不能清償」，指債務人因欠缺清
    償能力，對已屆期之債務，全盤繼續處於不能清償之客觀經
    濟狀態者而言；而「不能清償之虞」，係指依債務人之清償
    能力，就現在或即將到期之債務，有不能清償之蓋然性或可
    能性而言。易言之，債務人之狀態如置之不理，客觀上得預
    見將成為不能清償之情形而言，此將來發生不能清償之事實
    ，不必達到高度之確信。至於債務人之清償能力，則包括財
    產、信用及勞力（技術），並不以財產為限，必須三者總合
    加以判斷仍不足以清償債務，始謂欠缺清償能力而成為不能
    清償。債務人之清償能力係處於流動性狀態，聲請時與法院
    裁定時之清償能力未必一致，應以法院裁定時為判斷基準時
    （司法院民事廳民國99年11月29日廳民二字第0990002160號
    第2 屆司法事務官消債問題研討第4 號消費者債務清理條例
    法律問題研審小組研審意見參照）。
二、本件聲請意旨略以：伊因以債養債之方式，而積欠無擔保或
    無優先權之債務總金額大約為2,370,651 元，雖依消債條例
    向本院聲請債務調解程序，惟因最大債權銀行所提出協商方
    案，並未含資產管理公司之債務，以致調解不成立。又伊於
    5 年內並未從事營業額平均每月20萬元以下之營業活動，復
    未經法院裁定開始清算程序或宣告破產，爰請求本院裁定准
    予更生等語。
三、經查：
  ㈠本件聲請人主張於消債條例施行後，向本院聲請債務清理調
    解，惟因最大金融機構債權人台新國際商業銀行（下稱台新
    銀行）所提出每月1 期，共清償180 期、0 利率，每期清償
    10,368元之還款方案，聲請人則表示無能力負擔，並請求調
    解不成立，當庭言詞聲請更生等語，是本院司法事務官即於
    110 年4 月22日諭知兩造調解不成立等情，有本院調解程序
    筆錄及調解不成立證明書可證（見本院110 年度司消債調字
    第274 號卷，下稱調字卷，第49頁、53頁）。是以，聲請人
    本件聲請更生可否准許，應審究聲請人其現況是否有不能清
    償債務或有不能清償之虞之情事而定。
  ㈡就聲請人之財產與收入狀況，其名下無不動產、股票，在合
    作金庫存款迄至110 年7 月14日止餘額為44元、中國信託銀
    行為7,202 元、華南銀行為1,000 元；另聲請人名下尚有中
    國人壽有效保險契約等，業據聲請人自承在卷，並提出全國
    財產稅總歸戶財產查詢清單、集保戶往來參加人明細資料表
    、中華民國人壽保險商業同業公會保險業通報作業資料系統
    資料查詢結果表、帳戶存摺內頁及保險資料等件在卷可查（
    見本院110 年度消債更字第291 號卷，下稱本院卷，第26頁
    、28頁至50頁）。又聲請人主張其於108 年3 月至108 年11
    月間失業，直至108 年12月15日至迄今，始受僱於柢佳心靈
    美學館，擔任美容師乙職，每月收入不固定，並無底薪均靠
    接客人數算業績，並以現金領取薪資，又其於109 年1 月至
    110 年5 月間，每月平均收入約為25,015元（計算式：425,
    250 元÷17＝25,015元，元以下四捨五入），110 年6 月份
    則因新冠肺炎實施三級警戒，致其美甲工作幾乎停擺，收入
    銳減，至110 年10月至迄今，月收入大致恢復約為25,000元
    等情，業據聲請人陳明在卷，並提出108 年、109 年度綜合
    所得稅各類所得資料清單、勞工保險被保險人投保資料表、
    在職證明書等件可佐（見本院卷第25頁、27頁、53頁、57頁
    ；調字卷第13頁）應堪信為真實。另聲請人雖陳明110 年間
    曾領取紓困補助等收入，惟此非屬長期、固定之收入，故本
    院審酌上情，認本件聲請人目前之每月可處分所得金額，約
    以25,000元計算為適當。
  ㈢按債務人生活所必需，以最近一年衛生福利部或直轄市政府
    所公告當地區每人每月最低生活費1.2 倍計算其數額並應斟
    酌債務人之其他財產；受扶養者之必要生活費用，準用第一
    項規定計算基準數額，並依債務人依法應負擔扶養義務之比
    例認定之；債務人聲請更生或清算時所提財產及收入狀況說
    明書，其表明每月必要支出之數額，與本條例第64條之2 第
    1 項、第2 項規定之認定標準相符者，毋庸記載原因、種類
    及提出證明文件，消債條例第64條之2 第1、2項及消債條例
    施行細則第21條之1 第3 項分別定有明文。聲請人主張每月
    個人必要生活費用為依政府公告之最低生活費標準定之，核
    與消債條例第64條之2 所定依新北市政府公告110 年每人每
    月最低生活費15,600元之1.2 倍即18,720元相符，應屬合理
    可採。另聲請人復主張扶養母親黃碧雲，每月支出扶養費3,
    000 元等節，業據提出受扶養人戶籍謄本、全國財產稅總歸
    戶財產查詢清單、綜合所得稅各類所得資料清單暨存摺內頁
    在卷為證（見本院卷第24頁、52頁至56頁）；查聲請人之母
    為45年11月生，已逾勞動年齡，名下雖有房地1 筆，惟其並
    無其他固定收入，堪認其確有受聲請人扶養之必要，而聲請
    人主張支出之扶養費，亦未逾消債條例第64條之2 第2 項所
    定受扶養者之必要生活費用人即聲請人之兄弟姐妹2 人分攤
    後之數額，應屬合理有據。
  ㈣準此，以聲請人每月可處分所得25,000元，扣除每月必要生
    活支出18,720元及扶養費3,000 元後，雖有餘額3,280 元（
    計算式：25,000元－18,720元－3,000 元＝3,280 元），）
    ，惟顯非可支付最大債權金融機構提出每月1 期，共分180
    期，每月清償10,368元之清償方案，且聲請人所積欠債務總
    額，暫以上開全體金融機構債權人及資產管理公司於本院調
    解程序陳報之債權額3,718,634 元（即：全體金融機構債權
    人債權總和1,866,315 元＋滙誠第二資產管理股份有限公司
    543,664 元＋富邦資產管理股份有限公司117,383 元＋新光
    行銷股份有限公司208,986 元＋裕融企業股份有限公司982,
    286 元＝3,718,634 元）計算，以聲請人之財產及收入，並
    其積欠多筆債務之情形以觀，其收入與債務差距過大，縱扣
    除上開有限財產，亦顯非得以顯無法在短期內完全清償債務
    ，堪認其客觀上已處於因欠缺清償能力而不足以清償債務之
    經濟狀態。是以，本院依據聲請人現況之財產、勞力及信用
    等清償能力為綜合判斷，聲請人每月之可處分所得扣除其必
    要生活支出後並無餘額得以清償債務，卻積欠龐大債務，則
    本件足堪認定聲請人應具有消債條例第3 條所規定「債務人
    不能清償債務」之情形。
四、綜上所述，本件聲請人為一般消費者，其有無法清償債務之
    情事，又所負無擔保或無優先權之本金及利息債務總額並未
    逾1,200 萬元，復未經法院裁定開始清算程序或宣告破產，
    並查無消債條例第6 條第3 項、第8 條或第46條各款所定駁
    回更生聲請之事由存在，從而，聲請人本件更生之聲請，洵
    屬有據，應予准許，並命司法事務官進行本件更生程序。
五、至於聲請人於更生程序開始後，應另提出足以為債權人會議
    可決或經法院認為公允之更生方案以供採擇（聲請人應盡所
    能節約支出，並應更加努力工作以增加還款之成數及總金額
    ，以提出合理之更生方案），俾免更生程序進行至依消債條
    例第61條規定應行清算之程度。而司法事務官於進行本件更
    生程序、協助債務人提出更生方案時，應依債務人之薪資變
    化、社會常情及現實環境衡量債務人之償債能力，並酌留其
    生活上應變所需費用，進而協助債務人擬定允當之更生方案
    ，始符消債條例重建債務人經濟生活之立法目的，附此敘明
    。
六、依消債條例第11條第1 項、第45條第1 項、第16條第1 項，
    裁定如主文。
中    華    民    國   110    年    11    月    30    日
                  民事第二庭  法  官  宋泓璟
以上正本係照原本作成。
本件裁定不得抗告。
本裁定已於110 年11月30日下午3 時公告。
中    華    民    國   110    年    11    月    30    日
                              書記官  鄧筱芸